【裁判字號】    97,建,79
【裁判日期】    990629
【裁判案由】    給付工程款
【裁判全文】
臺灣士林地方法院民事判決                97年度建字第79號
原      告  大發鋼鐵工程有限公司
法定代理人  甲○○
訴訟代理人  林復宏律師
            林紹源律師
上  一  人
複  代理人  乙○○
被      告  威比營造工程股份有限公司
法定代理人  丁○○
訴訟代理人  戊○○
            陳憲鑑律師
上  一  人
複  代理人  李智陽律師
上列當事人間給付工程款事件，本院於民國99年6月8日言詞辯論
終結，判決如下：
    主  文
被告應給付原告新臺幣貳佰壹拾壹萬玖仟壹佰零元，及自民國
九十七年十一月二十七日起至清償日止，按週年利率百分之五計
算之利息。
訴訟費用新臺幣貳萬壹仟玖佰捌拾捌元由被告負擔。
本判決第一項於原告以新臺幣柒拾壹萬元供擔保後，得假執行。
但被告如以新臺幣貳佰壹拾壹萬玖仟壹佰零元為原告預供擔保
，得免為假執行。
    事  實  及  理  由
一、原告起訴主張：原告於民國97年2 月間承攬被告向訴外人禾
    陽國際開發股份有限公司（下稱為禾陽公司）承包位於桃園
    縣龜山鄉○○段禾陽國際廠辦新建工程之地下室安全支撐工
    程（下稱為系爭工程），約定工程款為新臺幣（下同）270
    萬元。嗣原告已依約完成施作，然被告迄尚積欠原告工程保
    留款27萬元，以及97年3 月23日因邊坡坍方滑落搶救工程（
    下稱為系爭搶修工程）之工程款184 萬9103元未為給付。幾
    經催討，被告均不予回應。爰依兩造間承攬契約之法律關係
    ，訴請被告給付上開承攬報酬等語；並聲明：（一）被告應
    給付原告211 萬9103元，及自起訴狀繕本送達翌日起至清償
    日止，按週年利率5 ％計算之利息。（二）原告願供擔保，
    請准宣告假執行。
二、被告則以：原告於97年2 月間向被告承攬系爭工程，雙方經
    協議達成由原告以270 萬元總價承包之合意，嗣被告已支付
    90％之款項，僅保留10％工程款項27萬元未付。是原告主張
    之系爭搶修工程之追加工程款，與兩造承攬合約總價承包之
    約定不符。又本件由原告所承攬之系爭工程於施工完成後，
    即發生局部坍塌，而此乃因原告身為專業廠商並無送審設計
    圖及計算書予被告，而逕自責任施工方式進行施作，所施作
    之實作材料數量及強度未確實達到與系爭工程合約之約定所
    致。且原告所承攬者既為安全支撐工程，卻產生安全支撐之
    邊坡坍塌，足證其施工品質確有瑕疪，並可歸責於原告。是
    以，原告本應依民法第495 條、第497 條之規定，就所發生
    之坍塌進行搶修工程，並應負擔全部搶修工程費用。則原告
    訴請被告給付其因進行系爭搶修工程所支出之工程費用，於
    法顯屬無據。再查，被告於系爭工程發生坍搨時，即請來挖
    土機搶救，並請人處理廢土，因而支出挖土機及卡車載運廢
    土之費用計33萬5000元，以及因系爭工程發生坍塌致遲延施
    工工期達60日，致遭業主禾陽公司扣款達18％，以上均係因
    原告施工瑕疵所造成，被告自得依民法第495 條第1 項之規
    定請求原告賠償，並據以與原告可得主張之債權相抵銷。從
    而，原告之請求顯無理由等語，資為抗辯；並聲明：（一）
    原告之訴駁回。（二）如受不利之判決，願供擔保請准宣告
    免為假執行。
三、經查，原告係於97年2 月間承攬被告向禾陽公司承包之系爭
    工程，約定工程款為270 萬元。嗣系爭工程已施作完成，被
    告尚有工程保留款27萬元未為支付。又系爭工程施工完成後
    之97年3 月23日因發生邊坡坍方滑落，原告乃進行系爭搶救
    工程，其工程費用為184 萬9103元各節，已為兩造所不爭執
    （見本院99年4 月30日言詞辯論筆錄），並有估價單、施工
    照片、工程估驗計價單等件（均影本）可資為證，應與事實
    相符。。
四、次查，原告主張：系爭搶修工程所支出之工程費用184 萬91
    03元，應由被告支付等語，雖為被告所否認，並抗辯：上開
    工程係因原告所承攬系爭工程品質瑕疵所造成，被告自得要
    求原告進行搶修工程，且應由原告依負修補瑕疵及損害賠償
    之責任，而不得請求被告負擔工程費用云云。然按，「工作
    有瑕疵者，定作人得定相當期限，請求承攬人修補之」、「
    因可歸責於承攬人之事由，致工作發生瑕疵者，定作人除依
    前二條之規定，請求修補或解除契約，或請求減少報酬外，
    並得請求損害賠償」、「工作進行中，因承攬人之過失，顯
    可預見工作有瑕疵或有其他違反契約之情事者，定作人得定
    相當期限，請求承攬人改善其工作或依約履行。承攬人不於
    前項期限內，依照改善或履行者，定作人得使第三人改善或
    繼續其工作，其危險及費用，均由承攬人負擔」，民法第49
    3 、495 條、第497 條固有明文。惟上開規定之適用，均以
    承攬人所承攬之工作發生瑕疵，且該瑕疵之發生係可歸責於
    承攬人為要件。而查，系爭工程於施作完成後之97年3 月23
    日曾發生邊坡坍方滑落之意外，已如前述。而該邊坡坍方發
    生之原因，固據系爭工程之業主禾陽公司函覆稱；「..其原
    因係因鋼軌襯本工法不足以承受雨水侵蝕，經威比公司與大
    發公司共同清土拔樁並重新施工」、「系爭工程原設計開挖
    工法為型鋼支撐工程，威比公司向本公司主張總價承攬與責
    任施工，逕行以階塹開挖佐以鋼軌襯板工法取代。前述工法
    變更並未經設計監造單位核可，前述邊坡滑落原因係背撐力
    量不足抵抗土壤含水飽和衝力所致，如依原設計工法應不致
    於造成失敗」等語，有該公司99年3 月29日民事陳報狀乙份
    附卷可稽（見本院卷第94頁、第95頁）。另證人即曾任被告
    公司總經理之丙○○亦到庭證稱：伊於就職被告公司後，系
    爭工程已經由原告打好鋼軌樁，伊後來發現鋼軌樁已經歪掉
    ，經伊瞭解知道原告並沒有先送施工計畫書，假如有先送計
    畫書，並由被告先送請業主審核，就不會發生坍塌，又因原
    告沒有在鋼軌樁打歪掉時馬上來處理，所以才導致後來崩塌
    的問題云云（見本院99年6 月8 日言詞辯論筆錄）。然無論
    系爭工程業主禾陽公司抑或證人丙○○，均非土木工程專業
    ，則渠等所為上開意見陳述，難認非臆測之詞，自未能遽信
    為前述邊坡坍塌之真正原因。原告既明示毋須再傳訊系爭工
    程設計、監造之建築師事務所為證（見本院99年4 月30日言
    詞辯論筆錄），亦未聲請就上開坍塌意外進行科學專業鑑定
    。則被告就系爭工程施作是否發生瑕疵，其瑕疵是原告有無
    提出施工計畫書是否有關，是否可歸責於原告，及施工瑕疵
    與邊坡坍塌間之因果關係各項，顯未盡其舉證責任。從而，
    被告抗辯：原告所為搶修工程係依民法第495 條、497 條之
    規定進行工程瑕疵之修補，並不得請求被告負擔修補之工程
    費用云云，實乏所據。
五、況查，系爭工程之業主禾陽公司原設計之施工方式為鋼軌樁
    ＋夾板為擋土壁，明挖工法配合水平安全支撐進行開挖，惟
    實際施工方式則為斜坡明挖工法再加做鋼軌樁擋土乙節，固
    為兩造所不爭執。然有關上開工法變更乙事，係「由被告公
    司與專業分包即原告公司檢討變更工法的可行性後，因系爭
    工程基地周圍無臨房且可借用臨地施工，故被告公司經與原
    告公司商討後決定由原告承攬設計及負責施工，並變更開挖
    工法為斜坡明挖工法再加做鋼軌樁檔土」等情，已據被告自
    承屬實，有被告98年8 月18日民事陳報暨調查證據聲請狀可
    稽（見本院卷第80頁）。即證人丙○○亦證稱：「打鋼軌樁
    的施工方法，應該是原告和被告共同決定的」等語（見本院
    卷第130 頁）。足認原告主張：原告於施作系爭工程時實際
    採行之施工方式，乃被告公司決定等語，洵屬有據。則縱認
    上開邊坡坍塌之原因確如業主禾陽公司所述，係因系爭工程
    未依業主禾陽公司原設計之施工方式進行，而改逕行以階塹
    開挖佐以鋼軌襯板工法取代，其背撐力量不足抵抗土壤含水
    飽和衝力所肇致為真。然原告既依被告指示採行之施工方式
    施作系爭工程，對該工法本身強度不足造成邊坡坍塌之結果
    ，自難認有何施工瑕疵及可歸責之失。益徵被告抗辯：原告
    對系爭工程應負修補及損害賠償之責任云云，確無足採取。
六、按稱承攬者，謂當事人約定，一方為他方完成一定之工作，
    他方俟工作完成，給付報酬之契約。且如依情形，非受報酬
    即不為完成其工作者，視為允與報酬，民法第490 條、第49
    1 條定有明文。經查，原告依被告指示所進行之系爭搶修工
    程，既非屬系爭工程之瑕疵修補工程，已經認定於前。則無
    論系爭工程是否為總價承包，兩造就系爭工程所協議之工程
    款270 萬元，顯然並未涵蓋系爭搶修工程報酬在內。且該搶
    修工程費時耗事，衡情原告尚無於未受報酬之情況下即願為
    被告完成工作之可能。而原告嗣為系爭搶修工程所提出工程
    估驗計價單，並經被告公司工務部經理審簽認，亦有該工程
    估驗計價單影本乙紙可憑（見本院卷第10頁），自應視被告
    已允與報酬無疑。又兩造既對系爭搶修工程工程費用為184
    萬9103元乙節，已無爭執（見本院卷第116 頁背面）。併審
    諸系爭工程及系爭搶修工程既均已施作完成，則原告訴請被
    告給付系爭工程保留款27萬元及系爭搶修工程款184 萬9103
    元，於法均無不合。
七、至於被告雖另執其於系爭工程發生坍搨時已支出挖土機及卡
    車載運廢土費用計33萬5000元，及其因坍塌致施工遲延致遭
    業主禾陽公司扣款達18％，均應由原告賠償各節，提出抵銷
    之抗辯。然查，本件既無從認定原告施作系爭工程是否發生
    瑕疵及瑕疵與損害間之因果關係，已如前述。則被告抗辯：
    原告應就其所受上開損害負賠償責任，已乏所據，其所為抵
    銷抗辯，自亦無足採取。
八、綜上，原告依承攬契約之法律關係，請求被告給付211 萬91
    03元，及自起訴狀繕本送達翌日即97年11月27日起至清償日
    止，按週年利率5 ％計算之利息，為有理由，應予准許。兩
    造陳明願供擔保請為宣告假執行或免為假執行，經核均與規
    定相符，爰分別酌定相當之擔保金額予以宣告。併依職權確
    定本件訴訟費用為2萬1988元，應由被告負擔。
九、因本件事證已臻明確，兩造其餘主張、陳述及所提之證據，
    經審酌均與判決結果不生影響，爰不一一論列，附此敘明。
十、據上論結，原告之訴為有理由，依民事訴訟法第78條、第87
    條、第390 條第2 項、第392條判決如主文。
中    華    民    國    99    年    6     月    29    日
                  民事第一庭  法  官  李瑜娟
以上正本證明與原本無異。
如對本判決上訴，應於判決送達後20日內向本院提出上訴狀。
中    華    民    國    99    年    7     月    5     日
                              書記官  謝達人

司法院資訊處製作；財團法人民間司法改革基金會備份。
